【裁判字號】    95,交訴,141
【裁判日期】    951122
【裁判案由】    業務過失致死
【裁判全文】
臺灣高雄地方法院刑事判決             95年度交訴字第141號
公  訴  人  臺灣高雄地方法院檢察署檢察官
被      告  乙○○
                      號
上列被告因業務過失致死案件，經檢察官提起公訴（95年度偵字
第13019 、13951 號），本院判決如下：
    主  文
乙○○從事業務之人，因過失致人於死，處有期徒刑陸月，如易
科罰金，以銀元參佰元即新臺幣玖佰元折算壹日。
    事  實
一、乙○○係受僱於慶龍運輸股份有限公司之司機，領有職業聯
    結車駕駛執照，為從事駕駛業務之人，於民國95年5 月6 日
    7 時5 分許，駕駛車號XS-425號貨櫃曳引車並附掛車號K2-3
    6 號拖車之聯結車至高雄港70號碼頭領取貨櫃，準備辦理出
    站手續，惟經管制站人員核對貨櫃封條，發現乙○○領錯貨
    櫃，便通知其返回特定場區回卸換櫃，其本應注意在該碼頭
    貨櫃出站處，係單行道不得倒車，且大型汽車無人在後指引
    時，應先測明車後有足夠之地位，或促使行人避讓，而依當
    時情形又無不能注意之情事，竟疏未注意及此，適清潔人員
    郭月春在乙○○所駕駛聯結車後方進行清潔工作，而遭該車
    之右後輪撞擊倒地後輾過下體而受有腹部擠壓傷、下腹部巨
    大撕裂傷、內臟翻出外露併骨盆骨折等傷害，經緊急送往高
    雄市立小港醫院急救，仍於到院前即死亡。乙○○於肇事後
    ，於偵查犯罪之機關未發覺本件車禍及何人為肇事者前，留
    在案發現場嗣警到場處理，並向到場處理之警員自首犯罪而
    接受裁判。
二、案經高雄港務警察局報告臺灣高雄地方法院檢察署檢察官偵
    查起訴。
    理  由
壹、程序方面：
    按被告以外之人於審判外之陳述，雖不符前4 條之規定，而
    經當事人於審判程序同意作為證據，法院審酌該言詞陳述或
    書面陳述作成時之情況，認為適當者，亦得為證據。當事人
    、代理人或辯護人於法院調查證據時，知有第159 條第1 項
    不得為證據之情形，而未於言詞辯論終結前聲明異議者，視
    為有前項之同意，刑事訴訟法第159 條之5 定有明文。立法
    意旨在於傳聞證據未經當事人之反對詰問予以核實，原則上
    先予排除，惟若當事人已放棄詰問或未聲明異議，基於證據
    資料愈豐富，愈有助於真實發現之理念，且強化言詞辯論主
    義，法院自可承認該傳聞證據例外擁有證據能力。經查，本
    件起訴書所引之證人即被害人之父親丙○○於警詢及偵訊中
    之陳述、道路交通事故現場圖、高雄市立小港醫院病例摘要
    報告表1 紙等證據，原均係屬被告以外之人於審判外之陳述
    ，惟被告並未於言詞辯論終結前就此聲明異議，復經本院審
    酌上開證據作成時之情況並無不當取供或違法取證之情形，
    認以之為證據並無不適當之情事，則揆諸前開之規定及說明
    ，自得作為證據，而有證據能力。
貳、實體方面：
一、本件被告為慶龍運輸股份有限公司之司機，領有職業聯結車
    駕駛執照，為從事業務之人，於前揭時地，駕駛上開聯結車
    ，因管制站人員通知其去換櫃，即在70號碼頭貨櫃出站車道
    處倒車，致撞擊車後方之清潔人員郭月春，被害人郭月春因
    而當場死亡等情，為被告所供承在卷，核與被害人之父親丙
    ○○於偵訊中之證述相符，復有道路交通事故現場圖、事故
    現場照片10張、高雄市立小港醫院病例摘要報告表1 紙（見
    95 年 度相字第863 號相驗卷宗第14至18頁、第20至23頁、
    第25 頁） 在卷可稽，足徵被告此部分之自白與事實相符，
    自可採為論罪科刑之依據。
二、訊據被告固坦承有於前揭時地，駕駛上開聯結車倒車撞及被
    害人郭月春，致被害人受有前述傷害而死亡之事實，惟否認
    有何業務過失致死之犯行，並辯稱：該碼頭管制站車道沒有
    禁止倒車，且出管制站必須有放行條，故不能出去再轉頭，
    否則就是闖關，根本不可能從管制站出站後再從管制站入站
    處進入換櫃，因此只好先行倒車云云。惟查，就該碼頭貨櫃
    場管制站出口處車道是否允許倒車乙節，質諸證人即受僱於
    中鋼保全公司，且在案發時地，擔任管制貨櫃車領櫃出站職
    務之保全人員甲○○於本院審理時結證稱：肇事地點不可以
    倒車，如果有領錯櫃之情形，管制站之人員會通知伊，司機
    也會告知伊，伊再去外面指揮司機，要司機出站再重入站到
    特定場區回卸，且入站後再重新出站並不需放行條，因管制
    站人員會通知伊司機領錯櫃，伊會在旁監控等語綦詳（見本
    院卷第118 至119 頁），又經本院依職權函詢陽明海運股份
    有限公司高雄分公司，據覆略以：高雄港70號碼頭出站車道
    係不屬於作業區○○○○○道，且有明顯交通標誌，若有領
    錯貨櫃一律要求出站後再行駛進站車道進場，依一般提領櫃
    程序更換貨櫃，不得在出站車道倒車或U-TURN迴轉進入作業
    區換櫃等語明確（見本院卷第29頁），由此足徵，被告前開
    辯以重新入站後再出站需放行條，否則便屬闖關云云，應僅
    屬主觀推論之詞，顯屬無據，洵不足採。況肇事現場之車道
    係屬碼頭貨櫃出站之專用道路，4 個車道均劃有單行道箭頭
    之標線，故僅能出站，不能進站之事實，業經證人即高雄港
    務所警員洪景文及證人甲○○於本院審理時到庭證述屬實（
    見本院卷第121 、122 頁），復經本院當庭提示現場照片，
    就肇事現場劃有單行道標線之事實，亦為被告所自承，由此
    可證被告在單行道違規倒車，致撞及被害人而肇事，應有過
    失之事實，應足堪認定。
三、按單行道不得倒車，且大型汽車無人在後指引時，應先測明
    車後有足夠之地位，或促使行人避讓，道路交通管理處罰條
    例第50條第1 、3 款，道路交通安全規則第110 條第1 、3
    款均載有明文，上開道路交通規定係一般駕駛人所應注意並
    確實遵守之事項，被告乙○○考領有職業聯結車駕駛執照，
    自應確實注意並遵守之，而肇事當時並無不能注意之情事，
    又依被告之智識、能力，亦非不能注意，被告駕駛上開聯結
    車，行至案發現場，竟違反規定未依標線指示之方向行駛，
    復又疏未注意車後之狀況，便逕行倒車，此亦為被告分別於
    偵訊、審理中自承：倒車時是由後照鏡觀看無人，但並未下
    車去看；依規定應該要有人在後面指揮，但當時只有伊1 人
    等語明確（見上開相驗卷宗第33頁背面；本院卷第129 頁）
    ，由此益徵被告就本件事故應有過失，當無庸疑。
四、本件係因被告之過失，致所駕車輛撞及被害人，業經本院認
    明如前。被害人郭月春確因本件車禍受有事實欄所載之傷害
    ，經送醫急救前即傷重不治等情，業經臺灣高雄地方法院察
    署檢察官督同法醫師相驗明確，製有勘驗筆錄、相驗屍體證
    明書、驗斷書附卷可稽，並有高雄市立小港醫院病例摘要報
    告表1 紙在卷可考，是被告未盡前開注意義務與被害人死亡
    間，顯有相當因果關係，自難辭其過失致死之刑責。綜上所
    述，本件事證明確，被告之犯行，堪以認定。
五、按行為後法律有變更者，適用行為時之法律。但行為後之法
    律有利於行為人者，適用最有利於行為人之法律。修正後之
    刑法第2 條第1 項定有明文。而修正後刑法業經總統於94年
    2 月2 日公布，於95年7 月1 日施行，茲比較新舊法如下：
(一)刑法第276 條第2 項業務過失致死罪，法定刑得併科3000元
    以下之罰金，依95年6 月14日公布之增訂刑法施行法第1條
    之1 規定：「中華民國94年1 月7 日刑法修正施行後，刑法
    分則編所定罰金之貨幣單位為新臺幣。94年1 月7 日刑法修
    法時，刑法分則編未修正之條文定有罰金者，自94年1 月7
    日刑法修正施行後，就其所定數額提高為30倍。但72年6 月
    26日至94年1 月7 日新增或修正之條文，就其所定數額提高
    為3 倍」，並自95年7 月1 日施行。刑法第276 條第2 項之
    罪，有關罰金刑部分，依上開施行法規定，應提高為30倍。
    修正前後有關罰金刑之最高額並無不同。然刑法第33條關於
    罰金數額之規定，由銀元1 元以上，修正為新臺幣1000 元
    以上。法律修增定之結果，刑法第276 條第2 項之罪，罰金
    刑下限部分由「銀元1 元即新臺幣3 元以上」，提高為「新
    臺幣1000元以上」。新舊法比較結果，以舊法有利於被告。
(二)關於刑法第62條自首之規定，修正前刑法規定：「對於未發
    覺之罪自首而受裁判者，減輕其刑。但有特別規定者，依其
    規定。」修正後刑法則規定為：「對於未發覺之罪自首而受
    裁判者，得減輕其刑。但有特別規定者，依其規定。」，是
    修正前刑法第62條前段關於自首之規定係「必減事由」，新
    修正刑法第62條前段關於自首之規定則為「得減事由」，此
    雖屬刑罰裁量之事項，惟既影響行為人之刑罰法律效果，應
    屬法律變更之範疇，而有刑法第2 條第1 項之適用；且關於
    自首之新舊法比較，因自首之性質無關可罰性之判斷或法律
    效果之形成，故其變更應非以行為時為判斷基準，而應依「
    自首時」作為判斷之基準。準此，被告於案發後，仍留在現
    場，當天即主動向前往肇事現場處理之高雄港務所員警洪景
    文自承為肇事者，並接受裁判，於其自首後，而有前開規定
    之修正，比較新舊法之規定，此部分應以行為時之舊法較有
    於被告。
(三)綜合上述比較新舊法之結果，關於自首、法定刑罰金刑下限
    額度之修正，均以舊法規定對被告較有利，是應適用被告行
    為時之修正前刑法相關規定為論處。
(四)按量刑前之決定應適用法律階段，須綜合罪刑有關之共犯、
    未遂犯、想像競合犯、牽連犯、連續犯、結合犯，以及累犯
    加重、自首減輕暨其他法定加減原因 (如身分加減)與 加減
    例等一切情形，綜其全部罪刑之結果而為比較後，始得依刑
    法第2 條第1 項之規定，決定應適用之構成要件、加重減輕
    事由等相關新舊法律，再依所決定適用之新舊法，依法量刑
    （最高法院95年第8 次刑庭會議決議參照）。易言之，在量
    刑之前，即須先就構成要件、加重減輕事由等罪刑有關之相
    關規定，比較新舊法之規定後，決定應適用新法或舊法。而
    易科罰金或易服勞役等易刑處分及緩刑與否，既係於量刑後
    始應決定之事項，則自無從與量刑前所應適用之法律一併綜
    合比較。故此時縱有分別依新舊法而為適用之情形，亦無不
    當或不法。準此，本件關於易刑處分之新舊法比較部分，詳
    如附表所示，易科罰金之比較結果應以舊法對本件被告較為
    有利，附此敘明。
六、按刑法第276 條第2 項業務上過失致人於死罪，以行為人之
    過失，係基於業務上行為而發生者為限，而所謂業務，係指
    個人基於其社會地位繼續反覆所執行之事務。被告考領有職
    業聯結車駕駛執照，平時以駕駛聯結車為業，業據被告供承
    在卷，是核其駕車肇事致被害人郭月春死亡，所為係犯修正
    前刑法第276 條第2 項之業務過失致人於死罪。又被告於肇
    事後留在現場，並於處理員警到場時，自承為肇事者而接受
    裁判等情，業據高雄港務所員警洪景文到庭證述無訛（見本
    院卷第121 頁），經核與自首之規定相符，應依修正前刑法
    第62條規定減輕其刑。爰審酌被告為職業聯結車駕駛人，因
    聯結車之車型、車況與一般車輛迥異，稍一駕駛不慎，即有
    肇致重大車禍之可能，對於行駛道路更需有高於一般人之注
    意，而被告竟輕忽此理，致被害人因此死亡，造成其家屬無
    可挽回之遺憾，甚屬不該，況被告前於94年間已同因業務過
    失致死案，嗣經本院判處罪刑在案，竟仍不知警惕，再犯本
    件之犯行，足認其一再輕忽他人生命安全，而無悔意，且又
    於犯後否認犯行，惟念及其於案發後已與被害人家屬成立調
    解，與其僱用人慶龍運輸股份有限公司共同賠償被害人新臺
    幣450 萬元（含強制險），有調解書在卷足憑（見本院卷第
    24頁），足見其犯後態度良好等一切情狀，量處如主文所示
    之刑，並諭知易科罰金之折算標準，以資懲儆。至被告請求
    本院宣告緩刑乙節，經審酌被告固已與被害人家屬達成和解
    ，此已敘明如前，然被告於94年間業曾同因駕車肇事，甫於
    95 年9月27日因業務過失致死罪經本院判處罪刑並予宣告緩
    刑確定，此有前揭前案紀錄表在卷可憑，依此前科紀錄觀之
    ，被告曾犯業務過失致死案件，仍不知警惕，本院實無理由
    認定被告經本件偵審教訓後，即得知悔悟而不再犯，故不予
    緩刑之宣告，附此敘明。
據上論斷，應依刑事訴訟法第299 條第1 項前段，刑法第2 條第
1 項，修正前刑法第276 條第2 項、第62條前段、第41條第1 項
前段，罰金罰鍰提高標準條例第1 條前段、修正前罰金罰鍰提高
標準條例第2 條，判決如主文。
本案經檢察官丁○○到庭執行職務
中    華    民    國    95    年    11    月    22    日
                    交通法庭  審判長法  官  陳玉聰
                                    法  官  莊珮吟
                                    法  官  鄭凱文
以上正本證明與原本無異。
如不服本判決，應於收受送達後10日內向本院提出上訴書狀（應
附繕本）。
中    華    民    國    95    年    11    月    22    日
                                    書記官  曾小玲
附錄本案論罪科刑法條
中華民國刑法第276 條第2 項（業務過失致死罪）
從事業務之人，因業務上之過失犯前項之罪者，處5 年以下有期
徒刑或拘役，得併科3 千元以下罰金。
附表：
┌──┬───────┬───────┬───────┬────┬────┬──┐
│條號│  舊法規定    │   新法規定   │   比較理由   │比較依據│比較結果│備考│
│    │              │              │              │        │何者對行│    │
│    │              │              │              │        │為人有利│    │
├──┼───────┼───────┼───────┼────┼────┼──┤
│41I│犯最重本刑為5 │犯最重本刑為5 │新法刪除舊法宣│修正刑法│舊法    │    │
│    │年以下有期徒刑│年以下有期徒刑│告易科罰金時，│第2條第1│        │    │
│    │以下之刑之罪，│以下之刑之罪，│，需具備「因身│項前段  │        │    │
│    │而受6個月以下 │而受6個月以下 │體、教育、職業│        │        │    │
│    │有期徒刑或拘役│有期徒刑或拘役│或家庭之關係或│        │        │    │
│    │之宣告，因身體│之宣告者，得以│其他正當事由，│        │        │    │
│    │、教育、職業、│新臺幣1000元、│，執行顯有困難│        │        │    │
│    │家庭之關係或其│2000元或3000元│者」之限制，似│        │        │    │
│    │他正當事由，執│折算1日，易科 │以新法對行為人│        │        │    │
│    │行顯有困難者，│罰金。但確因不│有利；惟觀今司│        │        │    │
│    │得以1元以上3元│執行所宣告之刑│法實務對於被害│        │        │    │
│    │以下折算1日， │，難收矯正之效│人是否宣告得易│        │        │    │
│    │易科罰金。但確│，或難以維持法│科罰金，實無以│        │        │    │
│    │因不執行所宣告│秩序者，不在此│「因身體、教育│        │        │    │
│    │之刑，難收矯正│限。          │ 、職業或家庭 │        │        │    │
│    │之效，或難以維│              │之關係或其他正│        │        │    │
│    │持法秩序者，不│              │當事由，執行顯│        │        │    │
│    │在此限。      │              │有困難者」等情│        │        │    │
│    │(罰金罰緩提高 │              │情狀為考量。而│        │        │    │
│    │標準條例第2條 │              │易科罰金折算標│        │        │    │
│    │前段：依刑法第│              │準已由銀元100 │        │        │    │
│    │41條易科罰金或│              │、200、300元即│        │        │    │
│    │第42條第2項易 │              │新台幣300、600│        │        │    │
│    │服勞役者，均就│              │、900元，提高 │        │        │    │
│    │其原定數額提高│              │為以新台幣1000│        │        │    │
│    │為100倍折算1日│              │元、2000元、  │        │        │    │
│    │)             │              │3000元折算1日 │        │        │    │
│    │              │              │，綜合觀之，舊│        │        │    │
│    │              │              │法對行為人較為│        │        │    │
│    │              │              │有利。        │        │        │    │
└──┴───────┴───────┴───────┴────┴────┴──┘


司法院資訊處製作；財團法人民間司法改革基金會備份。
